【裁判字號】    98,建上,117
【裁判日期】    991026
【裁判案由】    給付工程款
【裁判全文】
臺灣高等法院民事判決                 98年度建上字第117號
上  訴  人  臺北縣新店市公所
法定代理人  甲○○
訴訟代理人  蔡進良律師
            江榮祥律師
被 上訴 人  志勤營造工程有限公司
法定代理人  丙○○
訴訟代理人  張仕賢律師
上列當事人間給付工程款事件，上訴人對於中華民國98年10月30
日臺灣臺北地方法院98年度建字第43號第一審判決提起上訴，被
上訴人並為訴之撤回及追加，本院於99年9 月28日言詞辯論終結
，判決如下：
    主  文
上訴駁回。
第二審訴訟費用由上訴人負擔。
    事實及理由
一、程序方面：
  (一)按原告於第二審程序撤回訴之全部或一部，如被告已為本案
    之言詞辯論者，應得其同意，此觀之民事訴訟法第463 條準
    用同法第262條第1項規定自明。本件被上訴人（即原告）於
    第一審時，原起訴請求：(一)上訴人應給付被上訴人新臺幣（
    下同）1,538萬7 36元，及自民國96年5月6 日起至清償日止
    ，按年息5%計算之利息。(二)上訴人應給付被上訴人84萬4,29
    5元（其中細分為電費17萬6,923元、水費6,923 元、駐守工
    地工人薪資65萬7,609 元），及自起訴狀繕本送達上訴人之
    翌日（即97年11月19日，見原審卷一第183 頁）起至清償日
    止，按年息5%計算之利息。(三)上訴人應給付被上訴人149萬9
    ,241元，及自擴張訴之聲明狀繕本送達上訴人之翌日起至清
    償日止，按年息5%計算之利息。原審為被上訴人一部勝訴、
    一部敗訴之判決，判命上訴人應給付被上訴人工程尾款849
    萬140元、水電費及駐守工人薪資部分49萬9,484元（並加計
    法定遲延利息），駁回被上訴人其餘之訴，上訴人就其敗訴
    部分不服，提起上訴，於本院審理時，被上訴人撤回上開電
    費17萬6,923元、水費6,923元部分之起訴，並經上訴人（即
    被告）同意（見本院卷一第202 頁），被上訴人撤回該部分
    之訴，核無不合，其撤回部分，視同未起訴。
  (二)次按當事人於第二審為訴之變更、追加，非經他造同意，不
    得為之，但請求之基礎事實同一者，不在此限，民事訴訟法
    第446條第1項、第255條第1項第2 款定有明文。本件被上訴
    人起訴原主張依系爭工程契約及受領遲延賠償責任，請求上
    訴人應給付被上訴人工程尾款1,687萬9,977元（計算式：1,
    538,0736＋1,499,241＝16,879,977）及駐守工人薪資49萬9
    ,484元（電費、水費部分業經撤回起訴，茲已扣減），並加
    計法定遲延息。嗣於本院審理中復主張：併追加依民法第1
    條、第176條第1項、第375條及第546條等規定請求上訴人給
    付上開49萬9,484 元等語（見本院卷一第112至124頁），核
    其基礎事實同一，上訴人雖不同意追加，然依前揭規定，應
    予准許。
二、被上訴人起訴主張：兩造於92年11月7 日就上訴人公開招標
    之「新店市市十一多目標市場興建工程（建築工程）」（下
    稱系爭工程）訂立工程契約（下稱系爭工程契約），契約總
    價2億4,880萬元。工程進行中經兩造合意二次變更設計追加
    工程，暨就系爭工程天花板工項未完工暫不施作、停車場及
    市場燈箱、指標、告示牌等項目減價。其中就天花板工項不
    施作部分被上訴人於97年10月29日起訴時原暫估扣減金額為
    355萬4,250元，因此自行計算契約總價應變更為2億5,890萬
    4,027 元。嗣天花板工項減帳數額經監造單位審查結果，上
    訴人於98年5月25日發函告知減價數額為205萬5,009 元，伊
    並表同意（如此產生之差額149萬9,241元，該部分被上訴人
    並於原審為訴之追加，見原審卷二第208至213頁），綜此，
    系爭工程總價最後核計為2億5,684萬9,018 元。系爭工程伊
    業於94年12月30日全部完成，95年3月7日至同年月9 日初驗
    完成，95年5月26日複驗合格，於96年2月16日辦理正驗，96
    年4 月20日缺失複驗合格。依約上訴人應於工程完成，驗收
    合格，伊繳納保固保證金後，於15日內付清工程尾款，而保
    固保證金數額之確定以上訴人結算工程總價為基礎，如上訴
    人拒絕結算工程總價，伊即無從計算並繳納保固金保證金，
    詎上訴人至今仍拒絕結算並拒不通知伊保固保證金之數額，
    致伊無法繳納保固保證金，進而無法請求上訴人給付工程尾
    款，上訴人以此不正當方法阻止伊請求工程尾款，依民法第
    101條第1項規定，視為條件已經成就，上訴人至遲應於96年
    5月5日前（即同年4 月20日驗收合格日加15日）結付尾款，
    爰依系爭工程契約約定請求上訴人給付系爭工程尾款。再者
    上訴人未指定接管單位，又拒不依約於工程驗收合格日起20
    日內即96年5月10日前辦理點交，遲至97年7月1 日方受領工
    作物，伊為避免工地內物品遭竊盜、破壞，有派員駐守工地
    加以保護之必要，自96年5月11日起至97年6月30日止上訴人
    受領遲延期間，伊所給付駐守工地工人之薪資65萬7,609 元
    ，爰依民法第240 條受領遲延法律關係，請求上訴人如數給
    付等語。
三、上訴人則以：伊未核撥系爭工程尾款，係因部分原始資料經
    他單位借調，且系爭工程使用之英國AMERON公司生產之STEE
    LGUARD  FM549/FM550膨脹型防火塗料（下稱系爭防火塗料）
    ，係被上訴人自行平行輸入，未經該材料臺灣總代理商庭睿
    興業公司（下稱庭睿公司）之同意，即使用該公司依「建築
    新技術新工法新設備及新材料認可申請要點」申請之認可通
    知書（下稱系爭認可通知書），用以申請系爭工程使用執照
    ，庭睿公司於94年間提出質疑，迄至96年間方同意授權被上
    訴人使用系爭認可通知書，造成系爭工程延宕近2年至96年1
    0月1日方取得使用執照，不僅造成伊行政作業耗費，且系爭
    工程新建完工之公有建物無法使用收益之損失達3,239萬4,0
    00元，依系爭工程契約約定及民法第229條、第231條第1 項
    規定，被上訴人應付賠償責任，上訴人主張抵銷系爭工程尾
    款。又伊業已屢次發函要求被上訴人依約取得使用執照，並
    無受領遲延，依系爭工程契約約定，契約未經驗收移交接管
    單位接收前，所有已完成之工程及當場之材料、機具、設備
    ，包括伊供給及被上訴人自備者，均由被上訴人負責保管，
    故於辦理使用執照期間被上訴人保管系爭工程所支出之必要
    費用，均應由被上訴人自行負擔。另依工人乙○○之證詞，
    乙○○係自89年起即受僱於被上訴人從未間斷，並非被上訴
    人專為保管系爭工程工作物而聘僱，其駐守工地之目的係為
    保護建材，並非為伊管理事務，該薪資不應列為被上訴人為
    保管工作物支出之必要費用等語，資為抗辯。
四、原審為上訴人一部勝訴、一部敗訴之判決，判命(一)上訴人應
    給付被上訴人849萬140元，及自97年11月19日起至清償日止
    ，按年息5%計算之利息；(二)上訴人應給付被上訴人41萬4,67
    5 元（水電費部分業經被上訴人撤回起訴，茲已扣減），及
    自97年11月19日起至清償日止，按年息5%計算之利息；並駁
    回被上訴人其餘之訴。上訴人就其敗訴部分聲明不服，提起
    上訴，聲明求為：(一)原判決（撤回起訴部分除外）不利於上
    訴人部分廢棄。(二)上開廢棄部分，被上訴人在第一審之訴及
    其假執行之聲請均駁回。被上訴人就其敗訴部分未據聲明不
    服，對於上訴人之上訴則聲明駁回上訴。另被上訴人於本院
    就駐守工地工人薪資部分，併追加依民法第1條、第176條第
    1項、第375條、第546條規定請求擇一為勝訴之判決。
五、兩造不爭執之事項：
  (一)兩造於同年11月7 日簽訂系爭工程契約，由上訴人委請被上
    訴人承造系爭工程，契約總價2億4,880萬元，依契約價金總
    額結算。
  (二)兩造於93年9月22日、94年5月3 日二次合意變更設計，分別
    追加工程款163萬1,445元、1,306萬7,906元。兩造另合意就
    系爭工程天花板工項未完工部分不施作、停車場及市場燈箱
    、指標、告示牌等項目減價，經此，兩造系爭工程總價合計
    2億5,684萬9,018元。
  (三)系爭工程於94年12月30日全部完工，95年3月7日至9 日初驗
    完成，95年5月26日複驗合格，於96年2月16日辦理正驗，96
    年4月20日缺失複驗合格。經承辦人員在驗收記錄單上載明
    「96年2月16日正驗所列缺失均已改善完成」。
  (四)上訴人尚短付之工程尾款為1,687萬9,977元，被上訴人應繳
    納之系爭工程保固保證金為838萬9,837元。
  (五)被上訴人依約於94年11月29日向臺北縣政府就系爭工程辦理
    使用執照預審申請，但於95年1月2日遭臺北縣政府退件，嗣
    被上訴人陸續再於95年3月31日、96年2月13日、96年5月2日
    、96年8 月20日向臺北縣政府申請使用執照，期間多次遭到
    退件。
  (六)被上訴人經上訴人同意後使用於系爭工程之系爭防火塗料，
    其臺灣地區總代理商為庭睿公司。被上訴人係自行於94年7
    月20日向英國AMERON公司購買系爭防火塗料，庭睿公司俟於
    96年8月20日、同年月27日方同意授權被上訴人使用系爭防
    火塗料。
  (七)臺北縣政府於96年9月5日對庭睿公司同意授權被上訴人使用
    系爭防火塗料審核認可通知書乙案備查。
  (八)臺北縣政府於96年10月1日就系爭工程新建完成之建物核發9
    6店使字第00593號使用執照。
  (九)上訴人於97年7月1日與被上訴人就系爭工程新建完成之建物
    之進行點交作業，並受領該建物。
  上開等情，有系爭工程契約書、系爭工程第一次、第二次變更
  設計議定書、廖金德建築師事務所96年11月28日96廖建字第96
  112802號函、會勘紀錄、系爭工程估驗總表（第34期估驗）、
  系爭工程第34期計價間接工程費計算式暨累計至第34期計價間
  接工程費明細表、收據、臺北縣政府96年9月5日北府工施字第
  0960559943號函、使用執照等各1份、驗收紀錄、上訴人函各4
  份、估驗單總表、計價明細表、庭睿公司函等各2 份、估驗單
  22份等影本為證（見原審卷一第26至157頁、第208至214 頁）
  ，並為兩造所不爭執（見原審卷二第160頁反面、第161頁、本
  院卷一第106頁反面），均應堪信為真實。
六、被上訴人主張：系爭工程業已全部完工，並於96年4 月20日
    完成驗收，詎上訴人拒絕結算且不通知被上訴人應繳納保固
    保證金之數額，致被上訴人無法繳納保固保證金，爰請求上
    訴人應給付工程尾款1,687萬9,977元（下稱系爭工程尾款）
    ，上訴人對於尚短付被上訴人系爭工程尾款乙節，固不爭執
    （見本院卷一第106 頁反面），惟辯稱因被上訴人未經庭睿
    公司同意，擅自使用系爭認可通知書，致系爭工程建物遲至
    96 年10月1日方取得使用執照，使上訴人受有無法使用收益
    該建物之損失達3,239萬4,000元，上訴人主張抵銷等語。是
    本件首應審究者厥為：(一)被上訴人得請求之工程尾款為若干
    ？(二)上訴人所為抵銷抗辯有無理由？茲審酌分述之：
  (一)被上訴人得請求之工程尾款為849萬140元：
    按民法第101條第1項規定：因條件成就而受不利益之當事人
    ，如以不正當行為阻其條件之成就者，視為條件已成就。本
    件被上訴人主張：依系爭工程契約約定，工程完成，上訴人
    驗收合格，被上訴人繳納保固保證金後，上訴人應於15日內
    結付尾款。惟保固保證金數額之確定以上訴人結算工程總價
    為基礎，上訴人拒絕結算工程總價，被上訴人即無法繳納保
    固金保證金，業據其提出系爭工程契約影本1 份為證（見原
    審卷一第30、44頁，系爭工程契約第5條第1項第2 款、第14
    條第9 項第1款）。而系爭工程業於94年12月30日全部完工，
    95年3 月7日至9日初驗完成，95年5月26日複驗合格，96年2
    月16日辦理正驗，96年4 月20日缺失複驗合格。並經承辦人
    員在驗收記錄單上載明「96年2 月16日正驗所列缺失均已改
    善完成」，上訴人迄今尚短付工程尾款1,687萬9,977元，被
    上訴人應繳納之系爭工程保固保證金為838萬9,837元等情，
    並為兩造所不爭執，應堪信被上訴人之主張為可採。準此，
    依民法第101條第1項規定應認上訴人結付工程尾款之條件，
    業已成就。又依系爭工程契約第14條第9項第6款及第16條約
    定，系爭工程自全部完工，經驗收合格之次日起，由被上訴
    人保固5 年，保固保證金於保固期滿且無待解決事項後30日
    內無須發還（見原審卷一第44、46頁），本件系爭工程於96
    年4 月20日驗收合格，現仍在保固期間，是被上訴人於上訴
    人短付之系爭工程尾款中應先扣除須繳納之保固保證金，故
    被上訴人得請求上訴人給付之工程尾款應為849萬140元（計
    算式：16,879,977－8,389,837＝8,490,140）。
  (二)上訴人主張抵銷無理由：
    1.按給付有確定期限者，債務人自期限屆滿時起，負遲延責
      任。給付無確定期限者，債務人於債權人得請求給付時，
      經其催告而未為給付，自受催告時起，負遲延責任。因不
      可歸責於債務人之事由，致未為給付者，債務人不負遲延
      責任。債務人遲延者，債權人得請求其賠償因遲延而生之
      損害，民法第229條第1項、第2項前段、第230條、第231
      條第1項分別定有明文。經查：依系爭工程契約第18條第9
      項約定：「本契約領有建造執照或雜項執照時，乙方（即
      被上訴人）同意於工程竣工時負責請領使用執照（及編定
      門牌），其規費由甲方（即上訴人）負擔」等語（見原審
      卷一第48頁），而系爭工程實際竣工日期為94年12月30日
      （見原審卷一第98頁），準此，被上訴人自94年12月30日
      起依約負有為系爭工程新建建物請領使用執照及編定門牌
      之義務，惟遍觀系爭工程契約兩造並未約定被上訴人申請
      使用執照後領得使用執照之期限，且被上訴人自94年11月
      29日起即就系爭工程新建完成建物向臺北縣政府申請使用
      執照，並迭於95年3月31日、同年6月13日、同年10月27日
      、同年12月4日、96年2月13日、同年5月2日、同年6 月28
      日、同年8月20日一再申請，終於96年10月1日經臺北縣政
      府核發，有使用執照在卷可稽（見原審卷二第101至106頁
      、卷一第212至214頁），自難謂被上訴人未盡其向臺北縣
      政府申請使用執照之義務。
    2.被上訴人於5 度申請使用執照經臺北縣政府退回後，上訴
      人直至96年1 月22日方首次通知被上訴人應依臺北縣政府
      95年11月28日函文內容補正（見原審卷一第251 頁），於
      被上訴人6度申請使用執照經臺北縣政府退回後之96年3月
      2日、同年月5日，又2 度通知被上訴人應依臺北縣政府96
      年2月16日、同年月9日之函文內容補正（見原審卷一第25
      6、257頁），然該等函文均未定履行期間，自難認上訴人
      業已合法催告，斯時被上訴人仍不負遲延之責。
    3.雖上訴人於96年4月17日以北縣店工字第0960010242 號函
      ，就系爭防火塗料部分，函請被上訴人應於文到30日內依
      臺北縣政府96年2月9日函完成，逾期將自行招商施作等語
      （見原審卷一第260、261頁），惟系爭工程監造單位廖金
      德建築師事務所於96年4 月23日方通知上訴人表示原建造
      執照核准圖之屋頂雨庇不計入屋頂突出物面積，工程竣工
      後請領使用執照時始被要求計入屋頂突出物面積，為配合
      取得使用執照，需拆除屋頂雨庇覆蓋之彩色鋼板及玻璃等
      語，有廖金德建築師事務所96廖建字第0423號函可參（見
      原審卷二第132頁），而被上訴人於96年5月2日7度向臺北
      縣政府申請使用執照，係因(1)申請書內容填寫不確實、(2)
      修改竣工圖併案變更設計申請書變更事項未填寫、(3)申請
      書件內竣工日期填寫不一致、(4)竣工相片檢附不齊全、(5)
      竣工圖與竣工相片不符、(6)所檢附防火門證明文件不齊全
      、(7)有關防火披覆證明文件仍請依內政部95年11月23日台
      內營字第0950807055號函說明四規定辦理等因素，經臺北
      縣政府於同年月24日退回補正（見原審卷一第263 頁），
      可見其非因上訴人所催告之系爭防火塗料部分遭退回，上
      訴人雖再於96年6月1日發文通知被上訴人、監造單位依臺
      北縣政府96年5月24日之函文內容補正（見原審卷一第264
      頁），惟該通知函文仍未定履行期，而不生合法催告之效
      力。
    4.上訴人於96年6月4日再次發函被上訴人，針對系爭防火塗
      料漆部分，要求被上訴人儘速依96年4 月17日函文指示辦
      理（即30日內依臺北縣政府96年2月9日函文內容完成），
      亦即在(1)由被上訴人取得庭睿公司就該材料經內政部核發
      之系爭認可通知書、(2)被上訴人自行備具申請書及性能規
      格評定書等資料，依「內政部建築新技術新工法新設備及
      新材料認可申請要點」之規定向內政部申請辦理、(3)重新
      改用或加鋪其他符合原設計及規範之防火材料三方式中擇
      一辦理（見原審卷一第266頁）。上訴人復於96年6月28日
      再函告被上訴人要求儘速完成使用執照申請請領，同年7
      月6 日又函告被上訴人，重申依約由被上訴人負責申領系
      爭工程使用執照，而系爭防火塗料部分則要求依96年4月1
      7日函文指示辦理（見原審卷一第271、272 頁），則被上
      訴人至遲應於接獲上訴人上開96年7月6日函文後30日內，
      就防火塗料部分依臺北縣政府96年2月9日函文內容所揭示
      三方式中擇一辦理。被上訴人於96年8月20日就系爭工程
      新建完成之建物9度向臺北縣政府申請使用執照，並經臺
      北縣政府於同年10月1日核發使用執照，雖業已遲誤上訴
      人於96年7月6日函催告所定之履行期，然該遲延是否係可
      歸責於被上訴人之事由而應由被上訴人負遲延責任？茲詳
      述如下：
      本件工程監造單位廖金德建築師事務所於被上訴人最後
        一次提出使用執照申請後之96年9 月10日，曾向臺北縣
        政府提出修改竣工圖及變更設計申請，修改立面外飾、
        門窗、室內隔間竣工圖，就工程造價漏列圍牆部分補列
        計入總造價中，屋頂突出一層取消原覆蓋鋼板、成為透
        空棚架，並變更停車位配置及數量、容積，有說明書、
        修改竣工圖、併案變更設計申請書可佐（見原審卷二第
        147、148頁），而此一修正吻合臺北縣政府於96年5 月
        24日退請補正事項其中「(2)修改竣工圖併案變更設計申
        請書變更事項未填寫、(4)竣工相片檢附不齊全、(5)竣工
        圖與竣工相片不符」等項，參諸本件被上訴人依約新建
        完成之建物屋頂雨庇覆蓋鋼板、玻璃，未計入屋頂突出
        物面積，經認與原核准建照變更圖不符，臺北縣政府因
        而未准核發本件建物使用執照之情，自建物新建完成初
        始即已存在，此由臺北縣政府迭次退請補正之事由咸包
        括「申請書內容填寫不齊全」、「竣工相片及示意圖未
        齊全」、「所附屋頂透空雨遮相片是否與原核准圖相符
        ？有無計入面積」，以及上訴人自95年5 月間起即數度
        發函監造單位廖金德建築師事務所，要求答覆處理雨庇
        與建造圖面不符乙節，監造單位廖金德建築師事務所亦
        於96年4 月23日答覆上訴人，稱原建造執照核准圖之屋
        頂雨庇不計入屋頂突出物面積，工程竣工後請領使用執
        照時始被要求計入屋頂突出物面積，為配合取得使用執
        照，需拆除屋頂雨庇覆蓋之彩色鋼板及玻璃等語（見原
        審卷一第263頁、卷二第132頁），由此可見系爭工程新
        建完成之建物於96年10月1日前未能取得使用執照之事
        由，並非可歸責於被上訴人之事由。
      又按內政部95年11月23日台內營字第0950807055號函說
        明二略謂：…且按建築法第30條、第32條第4 款、第34
        條第1 項前段之規定，起造人申請建造執照或雜項執照
        時，應備具申請書、土地權利證明文件、工程圖樣及說
        明書。…直轄市、縣（市）（局）主管建築機關審查或
        鑑定建築物工程圖樣及說明書，應就規定項目為之，其
        餘項目由建築師或建築師及專業工業技師依本法規定簽
        證負責。有關防火構造之建築物，其主要構造之柱、樑
        、承重牆壁、樓地板及屋頂應具有之防火時效係由建築
        師或建築師及專業工業技師依本法規定簽證負責，有臺
        北縣政府95年12月28日北府工施字第0950902175號函可
        稽（見原審卷一第248、249頁），可見就工程使用之防
        火塗料，僅由建築師簽證負責為已足，並無提出系爭認
        可通知書之必要。本件被上訴人使用在系爭工程之系爭
        防火塗料，於使用前之97年7 月間，已先經監造單位廖
        金德建築師事務所認可，被上訴人並於同年12月間檢附
        匯款單、信用狀、發票、出廠證明、裝船單、提貨單、
        進口證明、銷售證明、原廠產品資料及施工方法、安全
        使用資料、防火試驗合格證明函覆上訴人及監造單位，
        證明該防火塗料之真正及品質（見原審卷一第205至207
        頁、第216至218頁），再於95年6 月間經廖金德建築師
        事務所審查認符合設計規範、來源證明文件經查核無誤
        、無仿冒品之虞（見原審卷一第226 頁），復經上訴人
        委託臺北市土木技師公會鑑定，鑑定結果認防火塗料之
        施工品質符合規定，該防火塗料流向證明文件原本亦經
        原法院所屬民間公證人公證無誤，現場留存有原封包裝
        之進口防火塗料，與證明文件吻合（原審卷一第231 至
        233頁），上訴人亦於95年9月1日、同年月25日2度將鑑
        定結果函知臺北縣政府（見原審卷一第234頁、第240頁
        ），經臺北縣政府於95年10月19日覆函備查（見原審卷
        一第246 頁），關於該防火塗料之防火時效，應認已經
        建築師簽證負責，臺北縣政府甚且於96年8月9日邀集兩
        造、監造單位、庭睿公司、財團法人中華建築中心現場
        會勘，抽驗量測結果系爭工程防火塗料施作及具有之防
        火時效與施工規範均相符（見原審卷一第283至285頁）
        ，則就本件使用執照之申請，防火構造部分應已符合規
        定，而無庸補正。
      臺北縣政府以該防火塗料遭庭睿公司質疑來源、真偽未
        明為由，一再要求被上訴人說明處理、答覆情形，遲至
        庭睿公司於96年8 月20日、同年月27日函臺北縣政府，
        表示同意授權被上訴人使用系爭認可通知書為申請本件
        使用執照之用（見原審卷一第208、209頁）後，方未再
        就防火塗料部分要求兩造補正，就此段期間之延誤，應
        認非可歸責於被上訴人之事由。
    5.綜此，被上訴人為系爭工程新建完成之建物申請使用執照
      並無延誤，就領得使用執照期間之延誤則非可歸責被上訴
      人之事由，被上訴人自無須負遲延責任，上訴人辯稱被上
      訴人遲誤本件新建完成建物之領得使用執照，致其受有損
      害，而為抵銷之抗辯，要無可採。從而，被上訴人請求上
      訴人應給付工程尾款849萬140元，為有理由，應予准許。
七、被上訴人又主張上訴人應於工程驗收合格日即96年4 月20日
    起20日內即同年5月10日以前辦理點交，上訴人遲至97年7月
    1 日方受領工作物，而伊依約於驗收移交接管單位接收前，
    就所有已完成之工程及到場之材料、機具、設備、包括上訴
    人供給及伊自備者，有保管之責，伊為避免工地內物品遭竊
    盜、破壞，有派員駐守工地保護之必要，則伊為保管工作物
    聘僱工人乙○○所支出之薪資，自得請求上訴人給付，惟為
    上訴人所否認，並以前詞置辯。經查：
  (一)系爭工程於96年2月16日辦理正驗，於同年4月20日複驗合格
    ，已如前述，細繹系爭工程契約第15條第9 項約定：「本契
    約驗收合格後，乙方（即被上訴人）同意與甲方（即上訴人
    ）指定之接管單位辦理點交，該接管單位有異議或藉故拒絕
    或拖延時，甲方同意負責處理，並同意在驗收後20日內處理
    完畢，否則同意自行接管。甲方逾期不處理或不自行接管時
    ，甲方同意視同完成點交程序，乙方不負責保管本契約，且
    甲方同意不以尚未點交，作為拒絕結付尾款之理由。但不可
    歸責甲方時，不在此限。若工程須取得目的事業主管機關之
    使用執照或其他類似文件時，其因可歸責於甲方之事由以致
    延誤時，甲方同意先行辦理驗收並付款」等語，（見原審卷
    一第46頁），該約定僅在規範被上訴人有將系爭工程點交予
    上訴人指定接管單位之義務，及倘上訴人指定之接管單位拒
    絕或怠於接管、點收時，應盡速確定點交對象、完結點交程
    序，並未限期上訴人應於系爭工程驗收合格後20日內點交完
    畢。而被上訴人遲至96年10月12日方首次函請上訴人點交接
    管系爭工程新建完成之建物（見原審卷二第149 頁），於此
    之前被上訴人並未通知提出工作物、履行點交義務，上訴人
    自不負受領遲延責任。又按債務人非依債務本旨實行提出給
    付者，不生提出之效力。但債權人預示拒絕受領之意思，或
    給付兼需債權人之行為者，債務人得以準備給付之事情，通
    知債權人，以代提出。債權人對於已提出之給付，拒絕受領
    或不能受領者，自提出時起，負遲延責任。民法第235條、
    第234 條定有明文，本件被上訴人點交義務之履行兼需上訴
    人接管行為配合，被上訴人業於96年10月12日通知履行點交
    ，上訴人未舉何事證，足以證明其有何一時不能受領之情事
    而未配合受領，迄至97年7月1日方辦理點交接管，其自96年
    10月12日起至97年6 月30日之期間，自應負遲延責任。又按
    債權人遲延者，債務人得請求其賠償提出及保管給付物之必
    要費用，民法第240 條著有明文。被上訴人主張其為保管系
    爭工程新建完成之建物支出駐守工地工人乙○○之薪資為保
    管給付物之必要費用。查系爭工程總價高達2億5,684萬9,01
    8 元，其新建完成之建物及其內機具、設備等，價值自然不
    菲，其又屬非得存放倉儲之給付物，為免遭人竊盜或破壞，
    被上訴人自有派人看管該給付物之必要，其所支付之工人薪
    資，自屬保管給付物之必要費用。被上訴人又主張其支出駐
    守工地工人乙○○為薪資41萬4,675 元，業已提出乙○○之
    第一商業銀行花蓮分行存款明細分類表（見本院卷一第231
    至234頁），並經證人乙○○於本院99年6月14日審理時證稱
    ：「我在被上訴人公司上班，從89年開始進入該公司迄今，
    我是作工地的雜項的工作，如清潔、工地安全，我是睡在工
    地，公司在那裡工作，我就睡那裡，我是從8 時至17時算上
    班時間領月薪4萬2千元，17時之後是算值班，下班的時間算
    小時，1小時150元，一個月最多領46小時，每月合計領5 萬
    多元…」等語（見本院卷一第202 頁反面），復經本院依職
    權調取乙○○之財產所得調件明細表（見本院卷一第208 頁
    ），互核相符。依上開財產所得調件明細表可知被上訴人於
    97年度所支出乙○○之薪資為57萬5,500 元，折算其96年10
    月12日至97年6月30日期間之薪資應為41萬4,675元（計算式
    ：575500×263／365≒414675），是被上訴人民法第240 條
    規定，請求上訴人應給付因受領遲延致被上訴人所支出保管
    給付物之必要費用即乙○○之薪資41萬4,675 元部分，核屬
    有據，應予准許（茲本院既已准許被上訴人之請求，則被上
    訴人另主張依民法第1條、第176條第1項、第375條及第546
    條等規定之請求給付，即無庸再予審論，併此敘明）。
  (二)雖上訴人辯稱：乙○○係被上訴人長期聘僱，並非專為保管
    系爭工程工作物而聘用，其駐守工地之目的係為保護建材，
    並非為伊管理事務，是該薪資不應列為被上訴人為保管工作
    物支出之必要費用等語，惟查乙○○固為被上訴人長期聘僱
    ，被上訴人所支付予乙○○之薪資並未因而增加，然乙○○
    為被上訴人僱用之人員，其所擔任之職務本係被上訴人得自
    由調派，因上訴人遲延受領工作物，系爭工作物無法如期點
    交，被上訴人方負有保管工作物之責任，致使須調派乙○○
    駐守系爭工程所在建物，而無法另使用乙○○之人力，乙○
    ○之薪資自屬被上訴人為保管工作物而支出之必要費用，應
    由上訴人負責，上訴人所辯委不足採。
八、綜上所述，上訴人尚短付被上訴人系爭工程尾款1,687萬9,9
    77元，扣除被上訴人須先繳納之保固保證金838萬9,837元後
    ，被上訴人得請求上訴人給付之工程尾款為849萬140元。另
    上訴人因受領遲延致被上訴人所支出保管給付物之必要費用
    為41萬4,675元，是被上訴人依系爭工程契約及民法第240條
    規定，請求上訴人給付工程尾款849萬140元、保管給付物之
    必要費用41萬4,675 元，及均自起訴狀繕本送達上訴人之翌
    日（即97年11月19日）起至清償日止，按年息5%計算之利息
    部分，為有理由，應予准許。從而，原審所為上訴人敗訴之
    判決及依兩造聲請諭知供擔保為假執行及免假執行之宣告，
    核無不合。上訴意旨指摘原判決此部分不當，求予廢棄改判
    ，為無理由，應予駁回。至於上訴人指稱：就系爭工程尾款
    1,687萬9,977元部分，被上訴人起訴時就其中1,538萬736元
    部分之利息係自96年5月6日起算；另其中149萬9,241元部分
    之利息，則係自擴張訴之聲明狀繕本送達上訴人之翌日（指
    98年9月4日，見本院卷一第106 頁）方起算，原判決於扣除
    保固保證金838萬9,837元後，判命上訴人應給付之工程尾款
    849萬140元，卻未將其中149萬9,241元部分之利息，判令自
    98年9月4日起算，而認均應自97年11月19日起算，有違處分
    權主義而有訴外裁判之違法云云，惟查：就系爭工程尾款部
    分，被上訴人於97年10月29日起訴時原請求之金額即達1,53
    8萬736元，該金額已逾原判決判令上訴人給付之849萬140元
    ，兩造復無何被上訴人應繳納之保固保證金必就被上訴人最
    初起訴時所請求之1,538萬736元部分扣除之合意，上訴人所
    辯原判決判命上訴人應給付之工程尾款849萬140元之利息，
    應自97年11月19日起算，有訴外裁判之違法云云，顯屬誤會
    而有未洽，附此指明。
九、兩造其餘之攻擊或防禦方法及未經援用或進行調查之證據，
    經本院斟酌後，認為均不足以影響本判決之結果，自無予以
    調查或逐一詳予論駁之必要，附此敘明。
十、據上論結，本件上訴為無理由，依民事訴訟法第449條第1項
    、第78條，判決如主文。
中    華    民    國    99    年    10    月    26    日
                      民事第三庭
                        審判長法  官  張劍男
                              法  官  翁昭蓉
                              法  官  陳靜芬
正本係照原本作成。
如不服本判決，應於收受送達後20日內向本院提出上訴書狀，其
未表明上訴理由者，應於提出上訴後20日內向本院補提理由書狀
（均須按他造當事人之人數附繕本）上訴時應提出委任律師或具
有律師資格之人之委任狀；委任有律師資格者，另應附具律師資
格證書及釋明委任人與受任人有民事訴訟法第466條之1第1項但
書或第2項（詳附註）所定關係之釋明文書影本。如委任律師提
起上訴者，應一併繳納上訴審裁判費。
中    華    民    國    99    年    10    月    29    日
                              書記官  應瑞霞
附註：
民事訴訟法第466條之1（第1項、第2項）：
對於第二審判決上訴，上訴人應委任律師為訴訟代理人。但上訴
人或其他法定代理人具有律師資格者，不在此限。
上訴人之配偶、三親等內之血親、二親等內之姻親，或上訴人為
法人、中央或地方機關時，其所屬專任人員具有律師資格並經法
院認為適當者，亦得為第三審訴訟代理人。

司法院資訊處製作；財團法人民間司法改革基金會備份。
